臺灣新竹地方法院民事判決　九十一年度竹簡字第一七一號
　　原　　　告　乙○○
　　被　　　告　甲○○
右當事人間確認本票債權不存在事件，本院判決如左：
    主      文
確認被告對於原告於民國八十六年十月十四日所簽發，到期日分別為八十七年三月二
十五日、八十七年五月二十五日，分別內載憑票支付新台幣伍萬元、壹拾萬元之本票
二紙，其中超過新台幣捌萬元之本票債權不存在。
原告其餘之訴駁回。
訴訟費用由被告負擔二分之一，餘由原告負擔。
    事實及理由
一、原告訴之聲明：
（一）請求確認被告所持有由原告所簽發面額新台幣（下同）伍萬元及壹拾萬元，發
      票日均為民國八十六年十月十四日、到期日分別為八十七年三月二十五日、八
      十七年五月二十五日之本票債權不存在。
（二）訴訟費用由被告負擔。
二、被告答辯聲明：
（一）原告之訴駁回。
（二）訴訟費用由原告負擔。
三、事實摘要：
（一）原告主張：緣兩造間因合會之會款問題，原告乃簽發五張面額合計四十萬元之
      本票交予被告收執，雙方約定原告應於各紙本票所載到期日，支付與本票面額
      同額之款項予被告，作為其對被告所負會款債務之清償。而上開五張本票，其
      中之二張，發票日為八十六年十月十四日、面額分別為五萬元及十萬元、到期
      日各為八十七年三月二十五日、八十七年五月二十五日（簡稱系爭本票），嗣
      原告於系爭本票到期日屆至時即將本票面額之款項如數交付予被告，然於付錢
      時因被告陳稱該二張本票其已遺失，待日後找到必將本票撕毀，原告因相信被
      告所言，故並未要求被告出具收據或交還系爭本票，斯時，原告已不再就系爭
      本票對被告負有票據債權。詎料被告卻於事後執系爭本票據以聲請本院對原告
      核發本票裁定，並經本院以九十年度票字第二三二九號本票裁定事件予以准許
      在案。又原告上開交付予被告之十五萬元，均係向他人借得。又就其餘三張本
      票之款項，被告於原告先前付錢時，倘有稍比本票到期日晚一、二天，即會大
      張聲勢地到原告任職之學校催討，致原告不敢有延遲，倘系爭二張本票非於原
      告支付其票款後因被告佯稱遺失而未返還原告，則以被告先前要求原告支付票
      款之情形，被告焉有遲至三年後之久，方聲請本院裁定及向原告催討之理。又
      被告於九十年九月間就系爭本票之款項委託證人余富源、楊政憲前來找原告時
      ，原告當時已當場告知楊政憲謂系爭本票之票款已返還被告，然因處理過程中
      ，被告後來到場，表示原告如果不付票款，要鬧到讓原告無工作，原告不得已
      ，為了息事寧人，當時祇得口頭承諾再付被告數萬元，是證人楊政憲到庭所為
      之陳述，及證人余富源所為之陳述並不實在，原告並無積欠被告任何票款，爰
      訴請確認被告就系爭本票對原告之票據債權不存在等語，並聲請訊問證人黃麗
      美、黃美惠、李秀芳、劉宋春梅。
（二）被告則以：否認原告主張已付系爭本票之票款十五萬元予被告一事。而原告先
      前因會款一事，經雙方會算結果，原告共積欠被告四十萬元，乃開立五張，面
      額共計四十萬元之本票交予被告收執，嗣後原告僅分三次清償其中三紙本票面
      額之款項合計二十五萬元，被告並於原告付款時退還原告該三張本票，剩餘之
      二張本票之票款合計十五萬元，原告於票載到期日屆至後，履經被告催討，均
      置之不理，被告不得已始於九十年九月間委請友人余富源及楊政憲前去原告任
      職之學校找原告協調處理。嗣經原告同事及被告該二位友人居中協調結果，原
      告同意支付八萬元予被告，被告亦勉予同意，詎其後原告仍不依約定付款，被
      告不得已始持系爭本票向本院聲請對原告核發本票裁定，是原告既尚積欠被告
      票款，則其訴請確認被告就系爭本票之票據債權不存在乙節，即屬於法無據，
      應予以駁回等語，以資置辯，並提出系爭本票影本二紙及聲請訊問證人余富源
      、楊政憲。
四、本院之判斷：
（一）原告主張被告持有原告簽發而交付之系爭本票，其後被告並執該等本票據以聲
      請本院而獲准以九十年度票字第二三二九號裁定准許強制執行之情，為被告所
      不爭執，並經本院調閱本院九十年度票字第二三二九號民事聲請事件宗查閱屬
      實，堪信為真。原告另主張其於系爭本票到期日時，已分二次如數清償同該等
      本票面額之款項予被告，然因當時被告表示系爭本票已遺失，待其日後找到會
      自行將其撕掉，原告不疑有他，始未要求被告簽立收據或交還票據乙節，則為
      被告所否認，並以前揭情詞置辯。故本件兩造間有爭執應予以審究者，在於：
      (1)原告就系爭本票之票款十五萬元，是否已清償被告？(2)倘原告尚未清償該十
      五萬元，則兩造間先前是否已就該十五萬元之會款債務，由被告同意減縮為原
      告僅須付八萬元，此時，被告就系爭本票對原告享有之票據債權，是否僅剩八
      萬元？
（二）經查：
  １、原告主張已交付被告系爭本票之票款十五萬元，然於交款時因被告聲稱系爭本
      票已遺失方未取回，而其因信賴被告亦未要求被告簽立收據一事，固據原告聲
      請訊問證人黃美惠、黃麗美之證詞以為佐證。而證人黃美惠雖到庭證稱：「‧
      ‧原告說當時還對方錢的時候，對方是說本票已遺失，這件事是原告跟黃麗美
      講，黃麗美再跟我講，黃何時跟我講我記不清楚了。原告也沒有跟我講說他欠
      對方多少錢，我只在旁邊聽他哭訴，我也沒有問過原告，他講這件事有三次以
      上。我也不知道原告如何還對方錢，我是學校的老師，黃麗美是學校的幹事，
      他跟原告的位置是坐在對面」；而證人黃麗美則證稱：「我在學校的時候跟原
      告是坐在對面，我記得有一次在三、四年前，有人來辦公室跟原告拿錢，結果
      她（指原告）沒有要求對方出具收據，對方走了之後我就問原告為何不叫對方
      開收據，他說忘記了，但是他有提到對方應該不會這麼沒有良心。其他的事情
      因時間久了我也忘記了，他們間的內情如何、錢多少我不清楚。原告如何還錢
      我也不太清楚。」、「（問：所謂有人來找原告，是當庭的被告嗎？）時間久
      了我忘記了，我記得是一、兩個男的」（均見本院九十一年四月二日言詞辯論
      筆錄），惟查，證人黃美惠雖提及原告於清償對方債務時，對方告訴她本票已
      遺失一事，惟證人黃美惠亦表示此部分係原告向證人黃麗美陳述後，經黃麗美
      轉述後其才得悉，準此，可認證人黃美惠此部分之陳述內容，乃係據原告之單
      方陳述所得。另證人黃麗美雖證稱其曾親自目睹於三、四年前有人向原告收錢
      ，而原告於付錢後未要求對方出具收據，其於對方走後曾問原告該事，然經本
      院訊問證人黃麗美，該人是否係被告本人，其答稱時間已久不復記憶，依此，
      尚難以證人黃麗美、黃美惠上開之證述內容，即認原告所稱其先前已就系爭本
      票之票款，如數付款予被告，並因被告佯稱本票遺失，而致其未取回票據或要
      求被告開立收據乙節為真實。況原告陳稱其就上開簽發交予被告之五張本票，
      係先後於到期日或其後二日內，分五次依票載之金額交付款項於被告（見本院
      九十一年四月二十三日言詞辯論筆錄），而就系爭二紙本票之票款，倘原告所
      述其係分二次交付予被告，且於其二次付款時被告均向其表示本票已遺失無法
      交還一事屬實，則以兩造間已因會款一事而發生債務問題，且依原告表示就先
      前三張本票票款之清償，如其稍有遲延，被告即會大勢張揚向其催討之兩造間
      該票款債務之履行情形，原告是否可能於被告向其索取系爭本票中之第一筆票
      款即五萬元，而表示本票遺失無法返還原告之後，仍於相隔二個月被告向其索
      取第二筆即十萬元而交付之時，仍未能有所警覺而要求被告簽立收據以資證明
      付款乙事，實令人生疑。是原告陳稱係因於二次付款時，被告均向其表示本票
      遺失，並向其保證日後找到後會自行撕毀，且其當時因不知本票在法律上之重
      要性，復相信被告所言，始未要求被告簽立收據而仍付款乙節，是否屬實，亦
      值探究。
  ２、雖原告另主張其於清償被告上開票款十五萬元，而被告仍重複向其要款未得，
      其後並於九十年九月間委託友人即證人楊政憲、余富源找其處理時，其曾當面
      向楊姓、余姓二位證人表示其已清償被告系爭本票之票款，惟因當時被告及其
      余姓友人態度兇惡，被告復表示如原告不付款要鬧到其沒有工作，其當時不得
      已始答應再付被告七萬元，惟嗣後其認為不須再付款乙節，固據證人黃美惠到
      庭證稱：「確實余（指證人余富源）當時有跟另一個男的跟原告有談成錢的事
      ，我當時就問原告說你既然說錢已經還了，為何還要再付錢，你有無能力，原
      告就說他怕事情鬧開他會丟工作。」等語，惟依證人黃美惠所述之情，縱使為
      真實，亦僅能證明原告在當時有向被告委託之友人即證人余富源、楊政憲表示
      其已還被告系爭本票之款項，然因被告否認原告有還該等款項，則原告即須就
      其確已支付被告該十五萬元之事實，再舉出其他相關之事證以資證明，尚難憑
      原告自己當時之說法及表示之內容，即用以推認原告已有支付被告該等之票款
      。
  ３、又原告主張其清償予被告之上開票款十五萬元，於第一次庭期時陳稱其中五萬
      元係向其母親所借，另十萬元係向其一位蔡姓友人所借等語（見本院九十一年
      三月十九日言詞辯論筆錄）；嗣原告又陳稱其為了還被告上開五張本票之票款
      ，共向其母親借款二十五萬元，而證人即原告母親劉宋春梅亦到庭證稱：「我
      女兒即原告在好幾年前跟我借二十五萬元現金，我當時有工作，所以本來要修
      理房子的錢，所以有留一些現金，原告就跟我借。原告在家裡跟我拿，兩次拿
      錢給原告都是晚上吃飽飯後，頭一次拿二十萬元的時候沒有跟我說用途，第二
      次他再向我拿五萬元的時候有說是要還本票的錢。」等語（見本院九十一年四
      月二日言詞辯論筆錄），其後原告復陳稱就其所簽發包含系爭二張本票之前述
      五張本票之票款合計四十萬元，其係分五次交付予被告，其中第一次、第二次
      各交付十萬元，第三次、第四次各五萬元，第五次十萬元，且就上開四十萬元
      之來源，原告嗣後卻又改口稱其中二十萬元其係向倒其會之楊姓人士所要回，
      五萬元係其薪資所得，另十五萬元則係向其母親所借得等語（見本院九十一年
      四月二十三日言詞辯論筆錄），是就原告所主張其向母親借款以還上開五張本
      票票款之數額，原告前後所述已自不相符，並有與其母親證述者不相符之情形
      ，故原告母親即證人劉宋春梅所述原告有向其借款，用以清償上述本票票款乙
      節，是否真實，已非無疑。況縱認原告確有向他人（包含其母親）借得款項之
      事實，惟除非原告尚有其他事證之提出，用以結合而能據以認定該等借款確係
      作為清償被告系爭二張本票票款之用，否則在經驗法則上，尚難徒憑原告有向
      他人借款之事實，即據以認定原告該借得之款項係作為清償被告系爭二張本票
      票款之用。
（三）依上所述，以原告上開所舉出之事證，尚難據以認定原告已就系爭二張本票之
      票款合計十五萬元，交付而清償予被告。惟按「稱和解者，謂當事人約定，互
      相讓步，以終止爭執或防止爭執發生之契約」、「和解有使當事人所拋棄之權
      利消滅及使當事人取得和解契約所訂明權利之效力。」，民法第七百三十六條
      、第七百三十七條定有明文。本件依前開所述，被告就其所取得，由原告簽發
      交付用以擔保會款債務之系爭二張本票之票款十五萬元，因屆票載到期日時，
      原告並未清償交付予被告，被告其後乃於九十年九月間委託其友人余富源、楊
      政憲前去找原告交涉如何處理，嗣於交涉過程中，楊政憲已代表被告而與原告
      就上開面額十五萬元之票款債務，達成原告僅須付被告八萬元之和解之口頭契
      約之情，已據證人楊政憲到庭證稱：「（問：你以前有去找過原告嗎？為了何
      事）... 後來等被告走了之後，原告說等他下班要帶我們去見一個人，後來我
      在門外我又遇到被告，他是說如果可以的話原告拿八萬給我，他再拿兩萬元給
      我，雙方的債務就消滅，我跟余就照原告約定的時間去學校找他，結果原告就
      找了一個老師跟我們講，原告所說的主要是說他之前有還被告一些錢，是否包
      括這十五萬元我不清楚，而且老師及原告都說原告目前很可憐。後來談一談原
      告就說他十月份先付三萬元，之後再付五萬元是用分期付款的方式，錢他要直
      接付給我，他說他不想再見到被告。我當時也有打電話跟被告確認說原告願意
      拿八萬元，被告要再拿兩萬元給我，被告有同意。... 」等語（見本院九十一
      年四月二十三日言詞辯論筆錄），而被告到庭就證人楊政憲上開證述之內容亦
      表示不爭執，準此，可認被告於當時已與原告就系爭二張本票之票款債務，達
      成原告僅須付其八萬元之和解內容，就此，目前原告就系爭二張本票對被告所
      負之債務，即減少為八萬元。
（四）依前所述，本件原告對被告所負之會款債務，係為八萬元，是被告所持原告簽
      發之系爭二張本票，其對原告所享有之本票債權，即係以八萬元為限，逾此部
      分，被告對原告尚無享有本票債權。從而，原告請求確認被告持有之系爭二張
      本票對其債權不存在，於系爭二紙本票所載票面額合計十五萬元中，其中超過
      八萬元範圍內，核屬有據，應予准許；逾此部分之請求，亦即在八萬元內，則
      屬無據，應予以駁回。
五、本件判決之基礎已臻明確，兩造其餘攻擊防禦方法及舉證，核與前揭判斷不生影
    響，無庸一一論列，併此敘明。
六、據上論結，本件原告之訴為一部有理由、一部無理由，依民事訴訟法第四百三十
    六條第二項、第七十九條但書，判決如主文。
中　　　華　　　民　　　國　　九十一　　年　　　五　　　月　　　十四　　日
                                  臺灣新竹地方法院新竹簡易庭
~B法　　　官　鄭政宗
右為正本係照原本作成。
如對本判決上訴，須於判決送達後廿日內向本院提出上訴狀。
~B法院書記官　王恬如
中　　　華　　　民　　　國　　九十一　　年　　　五　　　月　　　二十四　日
